【裁判字號】    99,上易,695
【裁判日期】    991102
【裁判案由】    侵權行為損害賠償
【裁判全文】
臺灣高等法院民事判決                 99年度上易字第695號
    上  訴  人  丁○○○
    訴訟代理人  陳正磊律師
    複 代 理人  丙○○
    被  上訴人  乙○○
                甲○○
    共      同
    訴訟代理人  洪士傑律師
上列當事人間侵權行為損害賠償事件，上訴人對於中華民國99年
6月18日臺灣板橋地方法院99年度訴字第76號第一審判決提起上
訴，被上訴人提起附帶上訴，本院於99年10月19日言詞辯論終結
，判決如下：
    主  文
原判決關於命上訴人給付被上訴人乙○○部分暨假執行宣告，及
命上訴人負擔訴訟費用之裁判均廢棄。
上開廢棄部分，被上訴人乙○○在第一審之訴及假執行聲請均駁
回。
上訴人其餘上訴及被上訴人附帶上訴均駁回。
關於上訴部分第一、二審訴訟費用由被上訴人乙○○負擔二分之
一，餘由上訴人負擔；關於附帶上訴部分，附帶上訴訴訟費用由
被上訴人負擔。
    事實及理由
一、被上訴人主張：訴外人王文良於民國91年2月17日晚間8時50
    分許，駕駛其所有車牌號碼2B-766營業小客車（下稱系爭計
    程車），搭載其妻即訴外人蔡珮漪、胞姐即被上訴人甲○○
    、姐夫即被上訴人乙○○，及其等子女，行經臺北縣三重市
    ○○街1號前，與駕駛車牌號碼EV-3308自用小客車之訴外人
    洪春慶，因會車細故發生口角，上訴人與洪春慶、上訴人之
    子黃明鎰、黃明石、女黃秀玲、夫黃能茂及另一真實年籍、
    姓名不詳、穿著米黃色襯衫禿頭矮胖之成年男子（下稱該不
    詳男子）等人，竟基於共同傷害之意思，由洪春慶、黃明石
    將王文良自計程車拖出並毆打。乙○○見狀下車，旋遭該不
    詳男子持磚頭擊中右後腦，並於計程車後方遭人共同圍毆，
    甲○○在車內見乙○○遭人以磚塊重擊後腦受傷，欲下車搭
    救，卻遭丁○○○、黃秀玲及該不詳男子將其推撞系爭計程
    車，並遭上訴人及黃秀玲扯打，致右下眼擦傷、胸背挫傷、
    頭部血腫，乙○○則是頭部外挫傷、肢體多部外挫傷、腦震
    盪。上訴人前揭共同傷害行為，業經判決有罪確定，爰依共
    同侵權行為法律關係，請求上訴人分別給付乙○○、甲○○
    醫藥費用新臺幣（下同）2,530元、30,329元，及精神慰撫
    金各100萬元，起訴聲明：(一)上訴人應給付乙○○1,002,530
    元、甲○○1,030,329元，及均自起訴狀繕本送達翌日即99
    年1月19日起至清償日止，按年息5%計算之利息；(二)願供擔
    保請准宣告假執行。經原審判命上訴人給付乙○○醫療費用
    2,530元、精神慰撫金60,000元之本息，給付甲○○醫療費
    用4,270元、精神慰撫金60,000元之本息，並就勝訴部分為
    准免假執行之宣告，駁回被上訴人其餘請求。兩造各就敗訴
    部分提起上訴及附帶上訴，被上訴人附帶上訴聲明請求：(一)
    原判決就後開部分廢棄；(二)上訴人應再給付乙○○940,000
    元、甲○○966,059元及其利息；(三)願供擔保請准宣告假執
    行；就對造之上訴答辯聲明：上訴駁回。並援用原審所提立
    證方式。
二、上訴人則以：案發時，其在屋內聞聲始出門探視究竟，見甲
    ○○於計程車側旁與其女黃秀玲相互拉扯，其為護衛黃秀玲
    ，才與甲○○發生扯打，無傷害故意，且未參與傷害乙○○
    之行為，反係被上訴人將其子黃明鎰毆死，豈能再要求其賠
    償。縱認被上訴人之請求為有理由，被上訴人就損害之發生
    亦屬與有過失等語答辯，聲明：(一)原判決不利上訴人部分廢
    棄；(二)上開廢棄部分，被上訴人在第一審之訴及假執行之聲
    請均駁回。另就對造之附帶上訴答辯聲明：附帶上訴及假執
    行聲請駁回。除援用原審所提立證方式外，補提臺灣板橋地
    方法院（下稱板橋地院）93年度重訴字第364號、臺灣高等
    法院95年度重上字第270號、最高法院96年度台上字第2784
    號民事裁判、板橋地院92年度訴字第589號、98年度訴字第
    362 3號、臺灣高等法院93年度上訴字第2776號、97年度上
    更一字第69號、最高法院98年度台上字第2802號刑事判決為
    證。
三、按附帶民事訴訟經移送民事庭後，即屬獨立民事訴訟，其移
    送後之訴訟程序，應適用民事訴訟法，刑事訴訟所調查之證
    據，及刑事訴訟判決所認定之事實，並非當然有拘束民事訴
    訟之效力（最高法院43年台上字第95號判例參照）；又當事
    人在刑事案件所為不利於己之陳述，本未可與民事訴訟法第
    279條所謂之自認同視，尚須審究其與實際情形是否相符，
    依自由心證以為取捨之依據（最高法院44年台上字第988號
    判例參照）。次按關於侵權行為賠償損害之請求權，以受有
    實際損害為成立要件，若絕無損害亦即無賠償之可言，亦有
    最高法院19年上字第363號判例可參。乙○○主張上訴人與
    訴外人洪春慶、黃明鎰、黃能茂、黃秀玲、黃明石及一名不
    詳男子等人共同將其毆傷，固提出診斷證明書為證（見臺灣
    板橋地方法院92年度附民字第470號卷），惟上訴人否認之
    ，辯稱當時乙○○於計程車後方行李箱處毆打黃明鎰倒地，
    其聞聲出門探視究竟，見甲○○與黃秀玲互相拉扯，基於母
    愛，始上前制止，並未參與乙○○與黃明鎰之鬥毆等語，乙
    ○○固不爭執上訴人未參與實際毆打行為，然主張上訴人為
    黃明鎰之母，於其與黃明鎰互毆，甲○○欲加救助之際，與
    甲○○發生拉扯扭打，應能預見乙○○身體會遭傷害之結果
    ，已有客觀上之行為分工，自應為共同行為人云云。查乙○
    ○於警訊時供稱：當時，王文良與洪春慶會車時表示：「你
    這樣開遠燈，眼睛看不清」，對方就回應：「有膽不要跑」
    ，突然衝出四名男子，將其與及王文良拉出來毆打，其中一
    名突然以地上磚塊往其後腦敲下去等語（臺灣板橋地方法院
    檢察署，下稱板橋地檢，91年度相字第324號卷(一)91年2月18
    日警訊筆錄），復於板橋地院92年度訴字第589 號被訴傷害
    上訴人之子黃明鎰致死案件中供稱：有二個男子衝過來，從
    車窗伸手進來打其一人，其要自衛就推車門，對方將車門往
    裡頭推，夾到其腳，復順勢推其出去打，另外有一名男子拿
    磚頭打其右後腦等語（該案卷第42頁），甲○○則於91年2
    月23日警訊時稱：突然有四個男子分成兩組，一組在車外以
    拳頭持續猛打乙○○頭部，一組打王文良，打乙○○的二人
    強拉乙○○到車外，其中著米黃色襯衫之人持磚頭擊中乙○
    ○後腦杓，其就將衝出車外救乙○○，又有二名婦人也到場
    ，分別拉其頭髮，抓其頭、臉及手臂，該著米黃色襯衫之人
    後又拿球棒欲打乙○○時，其及時下車攔下，乙○○因此未
    被球棒打中，打架現場歷時約4、5分鐘等語，復於審理中供
    稱：乙○○被另外2人拖下車，有2人打他，後來1個穿米黃
    色的人拿磚塊打他的頭，其剛下車就被黃秀玲拉著右手，拿
    磚塊的男生抓其手往後推，致其撞到計程車，該男生就離開
    ，上訴人就過來，與黃秀玲對其施打等語（板橋地檢91年度
    偵字第11575號卷第11-12頁、板院92年度訴字第589號93年7
    月28日筆錄），則上訴人所稱其係聞聲才外出一節，應可採
    信，即乙○○遭著米黃色襯衫之不詳男子擊中後腦，甲○○
    在車內見狀，下車欲救助乙○○，遭黃秀玲及聞訊自屋內出
    來之上訴人毆打。依臺灣高等法院97年度上更(一)字第69號乙
    ○○傷害致死等案件，亦為相同事實之認定，有確定判決書
    可參（本院卷(一)第158頁），故難認上訴人就乙○○先前腦
    部等受傷確有參與之。雖其遭板橋地檢以與洪春慶、黃能茂
    、黃秀玲及黃明鎰共同傷害乙○○罪嫌起訴，經上訴人於審
    理中為認罪答辯，遭判決有罪確定，此經本院調閱板橋地院
    98年度訴字第3623號案卷查明無訛（含板橋地檢91年度偵字
    第4435、11575、22587號卷），然揆諸上開說明，本院並不
    受刑事判決認定之事實及上訴人在刑案中認罪陳述之拘束，
    上訴人加入與甲○○間之拉扯，既在乙○○頭部受傷之後，
    實難率令其就乙○○該部分受傷負責。再者，依乙○○所提
    診斷證明書顯示，其因本件事故受有頭部外挫傷、腦震盪及
    肢體多部位外挫傷，據其於警訊時供稱：其等車子行進中，
    對方有2個人先踢車門，然後拳頭伸到車內施予毆打，其以
    雙手阻擋，以致左手肘、右手臂及右腳膝蓋下方均有擦傷，
    其以推車門抵抗，結果被對方拉出去毆打，過沒多久，就被
    以磚塊打頭等語（板橋地檢91年度相字第324號卷(一)91年2
    月23日警訊筆錄），顯然乙○○於遭到磚塊攻擊前，肢體已
    遭毆打成傷，是縱認上訴人有參與加害乙○○之意，亦應係
    其聞訊出門與甲○○拉扯後始有可能，則於上訴人加入後，
    乙○○始受之傷害情形為何，未見其說明之，揆諸上開說明
    ，乙○○既未能舉證證明嗣後所生損害，所請求賠償醫藥費
    用及精神慰撫金，自屬無據。
四、其次，甲○○主張乙○○遭磚塊擊傷，其欲下車營救，卻遭
    上訴人及黃秀玲扯打，致受有右下眼擦傷、胸、背挫傷、頭
    部血腫等傷害一節，為上訴人所不爭執（見本院卷2第6頁背
    面），雖辯稱因護女心切，始與甲○○拉扯，無傷害故意云
    云，無非諉責之詞，不足採信，茲就甲○○之各項請求，分
    述如下：
  (一)醫療費用部分：甲○○主張因本件傷害事故支出醫藥費30,
    329元，提出宏仁醫院、馬偕紀念醫院、臺北榮民總醫院與
    蘆洲中醫診所分別出具之診斷證明書及醫療費用收據為證（
    見臺灣板橋地方法院92年度附民字第470號卷），查甲○○
    乃於91年2月18日至同年4月2日間於蘆洲中醫診所及宏仁醫
    院就醫，與受傷之時間即同年2月17日相近，上訴人就此未
    爭執，則甲○○請求該部分之醫療費用合計4,270元部分，
    應屬有據。至臺北榮民總醫院醫療收據所示就診時間為91年
    10月28日至92年11月，馬偕紀念醫院之就診時間則為92年1
    月至10月間，核其所受擦、挫傷及血腫，應非嚴重，自受傷
    時起至91年10月時，已相隔7、8月，依常情推斷應已痊癒而
    無繼續就醫之必要，是甲○○於臺北榮民總醫院及馬偕醫院
    就診之費用支出共計26,059元，與本件傷害事故有無因果關
    係，已有可疑。參以臺北榮民總醫院精神科於92年6月16日
    出具之診斷證明書內容記載：「個案最早於86年12月16日前
    來就診數次，87年10月12日後停止就診數年，至90年1月19
    日又再次前來門診就醫，一直持續治療至今」；另馬偕紀念
    醫院於92年10月14日出具乙種診斷證明書則記載甲○○之病
    名為：「敗血症、吸入性肺炎、憂鬱症、藥物過量」，醫師
    囑言：「患者同上述病症，於92年1月26日入院檢查及治療
    於92年2月15日出院」等語，顯見甲○○早在86年間即因精
    神疾病而就醫，其又未能舉證證明因上訴人之傷害行為而加
    劇其精神疾病，或引發敗血症、吸入性肺炎、憂鬱症、藥物
    過量等，該部分請求自難准許。
  (二)精神慰撫金：按慰藉金係以精神上所受無形之痛苦為準，非
    如財產損失之有價額可以計算，究竟如何始認為相當，自應
    審酌被害人及加害人之地位、家況、並被害人所受痛苦之程
    度、與其家屬之關係暨其他一切情事，定其數額 (最高法院
    48年度台上字第798號判例意旨參照)。查甲○○因本件事故
    受有前述傷害，身體、精神確受有相當痛苦。又甲○○國中
    畢業，無固定職業，每月月薪約1至2萬元，其夫乙○○因犯
    上開傷害致死案件，入監服刑，且育有兩名子女，名下均無
    不動產，上訴人則有多筆股利所得、投資所得及不動產，業
    據陳明在卷，且有稅務電子閘門財產所得調件明細表、臺灣
    高等法院在監在押全國紀錄表可按（見原審卷第28-43、55
    、83頁），原審認甲○○得請求精神慰撫金6萬元，應屬公
    允。
五、再按損害之發生或擴大，被害人與有過失者，法院得減輕賠
    償金額，或免除之，民法第217條第1項固定有明文，惟雙方
    互毆乃雙方互為侵權行為，與雙方行為為損害之共同原因者
    有別，無民法第217條過失相抵原則之適用（最高法院68年
    台上字第967號判例參照）。上訴人雖稱甲○○與乙○○係
    共同加害人，對黃明鎰之死負與有過失責任，上訴人得免除
    損害賠償云云，惟甲○○之受傷與黃明鎰傷亡乃不同侵權行
    為造成之損害，上訴人無從爰此作為過失相抵之抗辯。
六、綜上所述，甲○○依侵權行為法律關係，請求上訴人給付醫
    藥費及精神慰撫金，合計64,270元及自起訴狀繕本送達翌日
    即99年1月19日起至清償日止，按年息5%計算之利息部分，
    為有理由，逾此範圍之請求及乙○○請求給付部分，均無理
    由。原審判令上訴人對乙○○給付，自有未洽。上訴人上訴
    意旨就此部分指摘原判決不當，求予廢棄改判，為有理由。
    至於上開應准許部分，原審判命上訴人給付，並為假執行之
    宣告，核無違誤，上訴意旨，就此部分，仍執陳詞，指摘原
    判決不當，求予廢棄，為無理由，應駁回其上訴。至被上訴
    人對原判決駁回其請求部分提起附帶上訴，為無理由，應併
    予駁回。
七、本件事證已明確，兩造其餘主張於判決結果不生影響，爰不
    一一論述，附此敘明。
八、據上論結，本件上訴人上訴為一部有理由，一部無理由；被
    上訴人附帶上訴為無理由。依民事訴訟法第449條第1項、第
    450條、第78條、第79條，判決如主文。
中    華    民    國    99    年    11    月    2     日
                    民事第八庭
                        審判長法  官  黃熙嫣
                              法  官  李國增
                              法  官  陳玉完
正本係照原本作成。
上訴人不得上訴。
被上訴人合併利益額如逾150萬元如不服本判決，應於收受送達
後20日內向本院提出上訴書狀，其未表明上訴理由者，應於提出
上訴後20日內向本院補提理由書狀（均須按他造當事人之人數附
繕本）上訴時應提出委任律師或具有律師資格之人之委任狀；委
任有律師資格者，另應附具律師資格證書及釋明委任人與受任人
有民事訴訟法第466條之1第1項但書或第2項（詳附註）所定關係
之釋明文書影本。如委任律師提起上訴者，應一併繳納上訴審裁
判費。
中    華    民    國    99    年    11    月    4     日
                              書記官  鎖瑞嶺
附註：
民事訴訟法第466條之1（第1項、第2項）：
對於第二審判決上訴，上訴人應委任律師為訴訟代理人。但上訴
人或其他法定代理人具有律師資格者，不在此限。
上訴人之配偶、三親等內之血親、二親等內之姻親，或上訴人為
法人、中央或地方機關時，其所屬專任人員具有律師資格並經法
院認為適當者，亦得為第三審訴訟代理人。

司法院資訊處製作；財團法人民間司法改革基金會備份。
